【裁判字號】    98,聲,19
【裁判日期】    980717
【裁判案由】    聲請保全證據
【裁判全文】
臺北高等行政法院裁定
                                        98年度聲字第19號
聲  請  人  甲○○
送達代收人  乙○○
相  對  人  臺北縣政府
代  表  人  周錫瑋縣長）住同.
上列當事人間因聲請保全證據事件，本院裁定如下：
    主  文
聲請駁回。
聲請程序費用由聲請人負擔。
    理  由
一、按行政訴訟法第176條規定：「民事訴訟法．．．第368條、
    第370條至第376條之規定．．．於本節準用之。」是以證據
    章節中有關證據保全之要件，即應準用民事訴訟法相關之規
    定。而按民事訴訟法第368條第1項規定：「證據有滅失或礙
    難使用之虞，或經他造同意者，得向法院聲請保全；就確定
    事物之現狀有法律上利益並有必要時，亦得聲請為鑑定、勘
    驗或保全書證。」同法第370 條第1 項規定：「保全證據之
    聲請，應表明下列各款事項：．．．二應保全之證據。三依
    該證據應證之事實。四應保全證據之理由。」同條第2 項規
    定：「前項第1 款及第4 款之理由，應釋明之。」是知，行
    政訴訟程序聲請證據保全者，須表明：(一)應保全之證據、(二)
    依該證據應證之事實，(三)及應保全證據之理由，(四)並釋明之
    。而所謂「表明應保全證據之理由」者，即係表明證據有滅
    失或礙難使用之虞，或經他造同意之事實。又所謂「釋明」
    者，係指聲請人應提出可使法院信其主張為真實，得以即時
    調查之證據而言，此另觀之行政訴訟法第176 條準用民事訴
    訟法第368 條第1 項、第370 條第1 項第2 款、第3 款、第
    4 款、第2 項及第284 條規定自明。因而，當事人以「證據
    有滅失或礙難使用之虞」向行政法院聲請保全證據者，自應
    在其聲請書狀中載明(一)「應保全之證據」、(二)「依該證據應
    證之事實」及(三)「應保全證據之理由」，(四)並就保全證據之
    理由，提出能即時調查之證據，否則其聲請即難認符合法定
    要件。
二、本件聲請意旨略以：本件三重市公所辦理01-18-14道路「三
    重市○○○路（忠孝橋至成功路）及（正義南路至成功路）
    工程」計畫道路土地徵收案（下稱系爭土地徵收案），徵收
    23米寬土地及其地上房屋，徵收用地於78年間法定徵收原係
    為18米（參臺北縣政府98年2月2日北府工務字0970920416號
    函），嗣於82年5月8日撤銷北側5米用地（參前臺灣省政府
    中華民國82年5月8日82府地二字第37207號函），惟又於97
    年5月30日再補徵收5米用地，相對人計劃道路之法定徵收用
    地共計為18米。詎相對人竟逾越5米範圍拆除23米之土地房
    屋，則聲請人所有之臺北縣三重市○○○段同安厝小段地號
    37-42號、37-48地號、7-51地號、37-56地號、37-59地號土
    地（詳聲請人土地所有權狀，下稱系爭土地），地址分別為
    臺北縣三重市○○街84巷17號、96巷13號及臺北縣三重市○
    ○○路144 號等房屋（下稱系爭建物）有遭相對人違法拆除
    ，將有難以回復之損害，而有湮滅證據之虞，故有保全之必
    要。而逾越徵收之5 米用地有至現場勘驗之必要，資為日後
    審理依據等語。可知人依聲請人之聲請意旨，其所欲保全之
    證據實為「系爭土地」及「系爭建物」明甚。
三、惟查：
  (一)系爭土地為不動產，本質上並無所謂滅失或湮滅證據之虞，
    聲請人對之請求保全，自與行政訴訟法第176 條規定準用民
    事訴訟法第368 條第1 項規定不合，無法准許。
  (二)至於系爭建物，聲請人聲請狀固表明系爭建物溢出5 米部分
    為違法徵收，不得拆除依法有保全證據之必要，但並未依民
    事訴訟法同法第370 條第1 、2 項規定，表明及釋明其所欲
    保全之證據「應證之事實」及「應保全證據之理由」，亦未
    就保全證據之理由，提出能即時調查之證據，僅泛稱有至現
    場勘驗之必要，自難謂符合上開聲請證據保全之要件。
  (三)而本院本定於98 年7月7 日準備程序中擬行使闡明權，令聲
    請人為充足之陳述或釋明。可惜，聲請人經合法傳喚並未到
    庭（見本院卷頁21），本院自僅得依其聲請狀之記載探究其
    聲請證據之保全是否符合要件。聲請人雖已表明欲保全之證
    據為「系爭土地」及「系爭建物」，但揆諸前開規定與說明
    ，難謂聲請人已盡其表明及釋明之責任，聲請人之聲請保全
    證據，於法自有未合。
  (四)末查，相對人在另案聲請人聲請停止執行事件（本院98年度
    停字第63號），於本院98年7 月7 日準備程序指陳：「（問
    ：系爭3 建物拆除的日期為何？）聲請人（指本件聲請人）
    有3 個建物，即三重市○○街84巷17號、96巷13號及環河南
    路144 號（即本件系爭建物），都已拆除。」、「分別在98
    年6 月3 日及7 月5 日（拆除）。」復經相對人提出聲請人
    所有系爭建物折除完畢之現場照片3 幀附該卷可稽（見本院
    98年度停字第63號卷頁29至38、頁23至26）。足知聲請人所
    欲保全之「系爭建物」，已經拆除完畢，洵堪認定。則其聲
    請保全之系爭建物已不存在，自無保全之實益；且聲請人就
    系爭土地徵收案業已領取救濟金完畢在案，此亦有聲請人親
    簽之領據及切結書等影本附98年度停字第63號卷頁39、40
    可查，一併敘明。是本件並無聲請保全證據之必要亦明。
  (五)綜上，本件聲請人聲請保全證據與行政訴訟法第176 條準用
    民事訴訟法第368 條第1 項、第370 條規定顯有未符，應逕
    予駁回。
四、依行政訴訟法第104條，民事訴訟法第95條、第78條，裁定
    如主文。
中    華    民    國    98    年  7     月    17     日
              臺北高等行政法院第六庭
                      審 判 長法  官   闕銘富
                              法  官   林育如
                              法  官   陳鴻斌
上為正本係照原本作成。
如不服本裁定，應於送達後10日內向本院提出抗告狀（須按他造
人數附繕本）。
中    華    民    國    98    年  7     月    17     日
                              書記官   陳清容


司法院資訊處製作；財團法人民間司法改革基金會備份。
